---
title: "Rで学ぶ計量経済学と機械学習 6<br> <br> 計量経済学２：操作変数法"
author: "安藤道人（立教大学）　三田匡能 (株式会社 GA technologies)"

date: "`r Sys.Date()`"
output:
 html_document:
    css : R_style.css
    self_contained: true   # 画像などの埋め込み 
    #theme: cosmo
    highlight: haddock     # Rスクリプトのハイライト形式
    #code_folding: 'hide'  # Rコードの折りたたみ表示を設定
    toc: true
    toc_depth: 2           # 見出しの表示とその深さを指定
    toc_float: true        # 見出しを横に表示し続ける
    number_sections: true # 見出しごとに番号を振る
    # df_print: paged        # head()の出力をnotebook的なものに（tibbleと相性良）
    latex_engine: xelatex  # zxjatypeパッケージを使用するために変更
    fig_height: 3.5          # 画像サイズのデフォルトを設定
    fig_width: 5           # 画像サイズのデフォルトを設定
    dev: png
classoption: xelatex,ja=standard
editor_options: 
  chunk_output_type: console
---


```{r include = FALSE}
knitr::opts_chunk$set(fig.align = 'center', message = F, warning = F)
```

# データの用意

前回と同じく，架空のデータを生成して分析を行う。

前回は個人の所得$Y$と学歴$X$・能力$A$との関係についての架空データを次のように生成した（ただし$\varepsilon$は誤差項）。

$$
Y = 200 + 10A + 500X + \varepsilon
$$

- サンプルサイズは10,000人
- 能力は0から100まで均等に分布する
- 能力が1上がると所得は10万円上昇する
- 能力が80 以上の約 2,000人中から約 1,000人がランダムに選ばれて大卒となる。
- 大卒だと所得が500万円上昇する
- 切片は200万円（能力=0、非大卒の平均給与）


```{r, echo=F}
#install.packages("Diagrammes")
library(DiagrammeR)
grViz("digraph dot{
graph[rankdir = LR]

node[shape = circle, fontname = 'Yu Gothic']

edge[fontname = 'Yu Gothic', fontsize = 10]
能力A -> 所得Y [label='10']
能力A -> 学歴X [label='A≧80からランダム抽出']
学歴X -> 所得Y [label='500']

{rank = same; 能力A; 学歴X}
}")
```

今回は、前回のデータに新たな変数を加える。**「能力に関係なく、30％の確率でランダムに選ばれた人が学費を免除され、入学を許可される」**という制度があるとし，さらに、**「学費免除に選ばれた人は、50%の確率で大学を卒業できる」**（ただし能力が80以上の条件で選ばれて大卒となった人はこの法則の対象外）とする。


```{r, echo=F}
#install.packages("Diagrammes")
library(DiagrammeR)
grViz("digraph dot{
graph[rankdir = LR]

node[shape = circle, fontname = 'Yu Gothic']

edge[fontname = 'Yu Gothic', fontsize = 10]
能力A -> 所得Y [label='10']
能力A -> 学歴X [label='A≧80からランダム抽出']
学歴X -> 所得Y [label='500']
学費免除Z -> 学歴X [label='50％の確率で大学を卒業']

{rank = same; 能力A; 学歴X}
}")
```


データ生成過程は、以下のように設定できる。

```{r}
# 事前準備 --------------------

# パッケージの読み込み
library(tidyverse)

# 乱数の種を固定　=>　毎回同じように乱数を発生させるようにする。0を他の数値に変えると異なる乱数となる。
set.seed(0)


# データの生成 ----------------

# n:サンプルサイズ
n <- 10000

# 能力は0から100まで均等に分布。#runifは一様分布を発生させる関数。標本規模n、最小値0、最大値100
ability <- runif(n, min = 0, max = 100) 

# IDとabilityをデータフレームに格納する。
# 以下の"tibble()"はtidyverseにおけるデータフレームを作成する関数。
# 代わりに"data.frame()"を用いても構わない。

df <- tibble(ID = 1:n, ability)

# 大卒ダミーの作成
# 能力が 80 以上の約 2000人の中から約 1000人をランダムに選ばれて、大卒にする。
# dfからdplyr::filter()で抽出し、sample_fram()でさらに半分をランダムに抽出する。
university_df <- df %>% filter(ability >= 80) %>% sample_frac(0.5) # 大卒の人

# university_df のデータフレームに、universityという変数を作成し、すべて1とする。
university_df["university"] = 1

# dfからdplyr::anti_join()を用いて"university_df"とマッチしなかった人を抽出する。
no_university_df <- anti_join(df, university_df, by = c("ID","ability")) # 大卒ではない人

# no_university_dfのデータフレームに、universityという変数を作成し、すべて0とする。
no_university_df["university"] = 0

# university_dfとno_university_dfを、dplyr::bind_rowsを用いて結合してあたらしいdfとし、ID順で並べる
df_temp1 <- bind_rows(university_df, no_university_df) %>% arrange(ID) # 両者を結合

# ここまで前回と同じ ------------
# ここから追加部分 --------------
# 条件３：学費免除制度とそれによる卒業

# 前回はsample_frac()を用いてランダムに大卒サンプルを抽出し、また結合するという方法を用いた。
# 今回は二項分布の乱数を発生させるrbinom()を用いて、
# 元のデータフレームに学費免除ダミー変数を追加したり、大卒ダミー変数を修正したりする。

# df_tempの個体は、能力に関係なく、30%の確率で学費免除（exemption = 1）となる
# rbinom(n, m, p): 成功確率pの試行をm回試みたときの成功回数の分布をnを生成
df_temp2 <- df_temp1 %>% mutate(exemption = rbinom(n, 1, 0.3)) 

# 学費免除（exemption=1）のときには、50%の確率で卒業できる（university=1）
# ただし、能力が80以上のときには学費免除の有無に関わりなく卒業できるものとする。
# mutate()の中でcase_when()を使う
# case_when()の場合分けでの数字生成がnumericで行われるように、as.numeric()の中でrbinomを使って0,1の乱数を生成
df <- df_temp2 %>% 
  mutate(university = case_when(exemption == 1 ~ as.numeric(rbinom(n, 1, 0.5)), # exemption=1なら50%の確率で1
                                university == 1 ~ 1, #すでにuniversity=1なら1
                                TRUE ~ 0)) # それ以外は0

# 所得の生成
df["income"] = 200 + 10*df["ability"] + 500*df["university"] + rnorm(n, mean = 0, sd = 50)  # 誤差項は平均=0、SD=50

# 最初の6行
head(df)

```


生成したデータの記述統計を`Hmisc::describe`で表示し、どのくらいが学費免除および大卒になったかチェックしてみる。

```{r}
library(Hmisc)
describe(df)
```

こうして生成したデータの所得と能力・学歴・テストの点数の関係をプロットすると次のようになる。前回と異なり、`ability`が80を下回っても、学費補助によって大学を卒業し、所得が上昇している人々がいることが分かる。

```{r}
# 塗り分けプロット

# plot

## 大卒か否かのラベルをデータフレームに加える
df <- df %>% mutate(edu_label =
                      case_when(university == 1 ~ "Grad.", university == 0 ~ "Not grad."))

## 散布図を描く with 大卒ラベル
ggplot(df, aes(x = ability, y = income, color = edu_label)) + 
         geom_point(alpha = 0.5)+ 
         labs(title = "Ability and Income")
```


以下では、「**学歴（大卒になること）が所得をどれだけ上昇させるのか**」を推定することを目的として分析していく。


# 操作変数法の概要


前回，回帰分析などで学歴の効果を推定しようとした際には，能力が所得に影響を与えているにもかかわらず能力のデータを入手することができず，学歴の効果が過大に推定されることが問題であった。

**操作変数法（instrumental variable method、IV method）**は，効果を測りたい処置変数（学歴$X$）を通じてのみアウトカム変数（所得$Y$)に影響を与える変数である。そのような変数が存在することは多くないが、今回の場合は学費免除ダミー$Z$を操作変数として用いることができる。


## 操作変数法の求め方

ベーシックな操作変数推定値は、以下の２種類のやり方によって求めることができる（両者の推定値は一致する）。

1. **二段階最小二乗法(TSLS)**：学歴$X$の変動のうち、学費免除$Z$の変動による変動分$\hat{X}$を推計し（第一段階）、$\hat{X}$→所得$Y$の因果効果を推定する（第二段階）。
2. **誘導型推定値を第一段階推定値で割る**：学費免除→学歴の因果効果（第一段階）、学費免除→所得の因果効果（誘導型）はそれぞれ回帰分析で推定できるので，この二つの推定値を利用して、以下のように推定する

$$
学歴X\to 所得Y \text{の因果効果} = \frac{学費免除Z \to 所得Y\text{の因果効果}}{学費免除Z \to 学歴X\text{の因果効果}}
$$

実際には、第一段階の推定結果を開示しつも、操作変数推定値およびその標準誤差は二段階最小二乗法(TSLS)によって求めることがほとんどである。

なお二段階最小二乗法を用いる場合は、手動で二段階の推定するのではなく、下記で提示するパッケージなどを使うこと。自ら$\hat{X}$を推定し、それを$Y$に回帰して推定値と標準誤差を得ると、誤った標準誤差を算出することになる。


# Rで実践

## 欠落変数を無視した回帰分析

まず、欠落変数（能力$A$)を無視して、$Y$を$X$に回帰してみる。単純な単回帰に加えて、学費補助$Z$をコントロール変数に加えた重回帰分析も行ってみる。

{stargazer}パッケージを読み混む。

```{r}
library(stargazer)
```

回帰分析結果は以下のようになる。

```{r}
reg_biased1 = lm(income ~ university, data = df)
reg_biased2 = lm(income ~ university + exemption, data = df)

stargazer(reg_biased1, reg_biased2, type = "text")
```

「大卒になることによる所得上昇の効果」は、約`r round(reg_biased1$coefficients[2], 0)`（万円）および約`r round(reg_biased2$coefficients[2], 0)`（万円）と過大推定される。

## 誘導型推定値を第一段階推定値で割る

二段階最小二乗法を実施する前に、操作変数法をより深く理解するために、第一段階推定と誘導型推定を単純にOLSで実行し、両者の推定値より操作変数推定値を求めてみよう。

それぞれ、以下の回帰式で推定できる。

- 第一段階（first stage）：$X_i =\pi_0 + \pi_1 Z_i + v_i$
- 誘導型（reduced form）：$Y_i = \gamma_0 + \gamma_1 Z_i + w_i$

求めたい因果効果は

$$
学歴X\to 所得Y \text{の因果効果} = \frac{\gamma_1}{\pi_1} = \frac{\text{誘導型の}Z_i \text{の係数}}{\text{第一段階の}Z_i\text{の係数}}
$$

となる。


第一段階の推定結果は以下のようになる。

```{r}
first_stage = lm(university ~ exemption, data = df)

stargazer(first_stage, type = "text")
```

学歴ダミーの係数推定値は、約`r round(first_stage$coefficients[2], 2)`である。本モデルは線形確率モデルであるため、この結果は、学費免除になると大卒になる確率が約40%上昇することを示している。

なお、データ生成過程では学費免除者の約50%(10000×0.3×0.5で約1500人）が大卒になると設定したが、なぜここでは40%と推定されるのだろうか。

それは、学費免除者の中でも、能力が80以上のものの半分（3000×0.2×0.5で約300人）は学費免除とは関係なく大卒となるため、学費免除の「因果効果」は、1500/3000=0.5ではなく、(1500-300)/3000=0.4となるからである。第一段階推定値はこの値を正確に推定している。

一方、誘導型の推定結果は以下のようになる。

```{r}
reduced_form = lm(income ~ exemption, data = df)

stargazer(reduced_form, type = "text")
```

学歴ダミーの係数推定値は、約`r round(reduced_form$coefficients[2], 0)`であり、これは、「学費免除にあたると（大卒になることを通じて）平均所得が約`r round(reduced_form$coefficients[2], 0)`万円上昇する」ことを意味している。つまり誘導形推定値は、「学費免除の所得に対する平均処置効果」である。

最後に、両者の係数を割ると、操作変数推定値を得ることができる。

```{r}
reduced_form$coefficients[2] / first_stage$coefficients[2]
```

「学歴（大卒）が所得に与える効果」である500万を正確に推定できている。ただし、このような方法では、標準誤差を得ることはできない。


## 二段階最小二乗法(TSLS)を実行する

`{AER}`パッケージに操作変数法による回帰を行う`ivreg()`という関数がある。これを実行すればより簡単に操作変数法を実行することができる。（内部では二段階最小二乗法を行っている）

```{r}
library(AER)

iv_reg = ivreg(formula = income ~ university | exemption, # 被説明変数 ~ 説明変数 | 操作変数　と指定
           data = df)
stargazer(iv_reg, type = "text")
```

TSLS推定値は、約`r round(iv_reg$coefficients[2],0)`であり、先に求めた値とも一致する。


## ロバスト標準誤差
なおTSLSにおいても、不均一分散に対して頑健な標準誤差（ロバスト標準誤差）を使うことが望ましい。

{estimatr}パッケージの`iv_robust()`を使えば、ロバスト標準誤差を用いてTSLSを実施できる。

```{r}
library(estimatr)
library(texreg)

iv_reg_robust <- iv_robust(income ~ university | exemption, # 被説明変数 ~ 説明変数 | 操作変数
                            data = df, se_type ="HC1") 

# summary
summary(iv_reg_robust)

#結果表の出力: コンソールに出力
screenreg(list(iv_reg, iv_reg_robust), 
          include.ci = FALSE, digits = 3)
```

`university`の係数推定値については、ロバスト標準誤差のほうが若干大きくなっているが、ほとんど変わらない。

htmlで出力するには、{textreg}パッケージの`htmlreg()`を使う。

```{r}
#結果表の出力：html
htmlreg(list(iv_reg, iv_reg_robust), 
        file = "./06ivreg_table.html", include.ci = FALSE, digits = 3)
```


## 参考：`ivreg()`と{ivpack}を使ったロバスト標準誤差の計算
`ivreg()`と{ivpack}パッケージを使うことにより、ロバスト標準誤差を計算することもできる。


まずはパッケージをダウンロードする。
```{r}
library(ivpack)
```

`robust.se`関数を用いてロバスト標準誤差を計算し、上記の均一分散を仮定した場合の標準誤差と比較する。
```{r}
iv_reg_robust2 <- robust.se(iv_reg)
stargazer(iv_reg, iv_reg_robust2, type = "text")
```
