---
title: "Rで学ぶ計量経済学と機械学習 8<br> <br> 計量経済学４：固定効果モデル"
author: "安藤道人（立教大学）　三田匡能 (株式会社 GA technologies)"
date: "`r Sys.Date()`"
output:
 html_document:
    css : R_style.css
    self_contained: true   # 画像などの埋め込み 
    #theme: cosmo
    highlight: haddock     # Rスクリプトのハイライト形式
    #code_folding: 'hide'  # Rコードの折りたたみ表示を設定
    toc: true
    toc_depth: 2           # 見出しの表示とその深さを指定
    toc_float: true        # 見出しを横に表示し続ける
    number_sections: true # 見出しごとに番号を振る
    # df_print: paged        # head()の出力をnotebook的なものに（tibbleと相性良）
    latex_engine: xelatex  # zxjatypeパッケージを使用するために変更
    fig_height: 4          # 画像サイズのデフォルトを設定
    fig_width: 6           # 画像サイズのデフォルトを設定
    dev: png
classoption: xelatex,ja=standard
editor_options: 
  chunk_output_type: console
---


```{r include = FALSE}
knitr::opts_chunk$set(fig.align = 'center', message = F, warning = F)
```

# パネルデータ

**パネルデータ(panel data)**とは，複数の個体を複数の期間にわたって観察したデータである。
（e.g. 同じ人を追跡調査したデータ，国✕年度の公的統計データ）

例えば以下のような形式のもの。

```{r}
library(tidyverse)
library(plm)

data(Grunfeld)
Grunfeld %>% rename(`企業ID`=firm, `年度`=year, `投資額`=inv, `企業価値`=value, `資本ストック`=capital) %>%
  filter(1951 <= `年度` & `年度` <= 1953) %>% head() %>% knitr::kable()
```


$k$個の説明変数$X$と被説明変数$Y$の個体$i$・時点$t$のパネルデータは，次のように表記される。

$$
(X_{1it}, X_{2it},…,X_{kit}, Y_{it}), \hspace{1em} i = 1,…,n \text{ and } t = 1,…,T
$$


- 欠損値の有無による分類がある
    - **balanced panel**：各個体と各時点の観測値がすべて揃っているパネルデータ
    - **unbalanced panel**：欠損のあるパネルデータ


# 固定効果モデル

固定効果モデルはパネルデータの分析で使われる代表的な分析手法のひとつである。とくに、欠落変数バイアスを引き起こす個体固有効果（時間によって変化しない個体に固有の要素）を除去し、個体内の変動(within variation)を活用して回帰分析を行うものがよく使われる。

## one-way固定効果モデル

### 個体固定効果モデル（グループ内推定：within）{-}

以下のような個体固定効果モデルを考える。

$$
Y_{it} = \beta_0 + \beta_1 X_{it} +\theta_i + \varepsilon_{it}
$$

パネルデータを用いることができる場合、以下の３つの方法によって個体固定効果（entity fixed effects）$\theta_i$を除去することができる。

#### (1) 差分モデル（first difference model）のOLS推定{-}

$$
(Y_{i,t+1} - Y_{it}) = (\beta_0 - \beta_0) + \beta_1 (X_{i,t+1}-X_{it}) +  (\varepsilon_{i,t+1} - \varepsilon_{it})
$$

記号を置き換えて、

$$
\Delta Y_{it} = \beta_1 \Delta X_{it}+ \Delta \varepsilon_{it}
$$

- 推定方法：
  1. 説明変数，被説明変数それぞれ$t+1$期から$t$期を引く
  2. 上の式をOLS推定する


#### (2) “$n-1$個のダミー説明変数”を用いたOLS推定 {-}

最小二乗ダミー変数推定（Least Squares Dummy Variables (LSDV) 推定）とも呼ばれる。

$$
Y_{it} = \beta_0 + \beta_1 X_{it} + \gamma_2 D2_i + \cdots + \gamma_n Dn_i + \varepsilon_{it}  \\
  \text{where } D2_i = 
  \begin{cases}
  1 & \text{for } i = 2\\
  0 & \text{otherwise}
  \end{cases} \text{, etc.}
$$

- 推定方法：
  1. ダミー変数$D2_i, \cdots, Dn_i$を作成する
  2. 上の式をOLS推定する

#### (3) ”個体の平均除去（Entity-demeaned）”を用いたOLS推定{-}

$$
\begin{align}
\tilde{Y}_{it} &= \beta_1 \tilde{X}_{it} + \tilde{\varepsilon}_{it}, \\
\text{where }
\tilde{Y}_{it} &= Y_{it} - \bar{Y}_i, \hspace{1em}   \bar{Y}_i = \frac{1}{T} \sum^T_{t=1} Y_{it}\\
\tilde{X}_{it} &= X_{it} - \bar{X}_i, \hspace{1em} \bar{X}_i  = \frac{1}{T} \sum^T_{t=1} X_{it}\\
\tilde{\varepsilon}_{it} &= \varepsilon_{it}- \bar{\varepsilon}_i, \hspace{1em} \bar{\varepsilon}_i = \frac{1}{T} \sum_{t=1}^T \varepsilon_{it}
\end{align}
$$

- 推定方法：
  1. 説明変数・被説明変数について，変数から期間平均を引く
  2. 上の式をOLS推定する
- $n-1$個のダミー変数による推定と同じ推定量が得られる
- 統計ソフトでは通常entity-demeanedによる推定が行われる


### 時間固定効果モデル（グループ間推定：between）{-}

なお，時間の固定効果（time fixed effects）$\pi_t$を除去したい場合も似たような手法で分析できる。

$$
Y_{it} = \beta_0 + \beta_1 X_{it} +\pi_t + \varepsilon_{it}
$$

1. ”$T-1$個のダミー説明変数”を用いたOLS推定
2. ”time-demeaned”を用いたOLS推定


## two-way固定効果モデル

two-way固定効果モデルあるいは個体と時間の固定効果モデル（entity and time fixed effects model）は、以下のように表される。

$$
Y_{it} =\beta_1 X_{it} +\theta_i + \pi_t + \varepsilon_{it}
$$

個体の固定効果$\theta_i$と時間の固定効果$\pi_t$の両方を除去したい場合は、それぞれの推定方法の組み合わせになる。

1. 差分モデルのOLS推定
2. ”entity demeaning”と”$T-1$個のダミー変数”を用いたOLS推定
3. ”time demeaning”と“$n-1$個のダミー変数”を用いたOLS推定
4. ”entity & time demeaning”を用いたOLS推定
     - 説明変数と被説明変数について，個体と時間両方の平均を引いてOLS推定
  
なお、パネルデータを活用した計量経済分析では、時間固定効果がないと仮定できるケースはまれであるため、通常はone-way固定効果モデルではなくtwo-way固定効果モデルを用いる。


# Rによる固定効果モデルの推定

## パッケージとデータの読み込み
Rでは`{plm}`パッケージによってパネルデータ分析を行うことができる。

```{r, eval=F}
install.packages("plm")
```


```{r}
# 事前準備 ------------
# パッケージの読み込み
library(tidyverse)
library(plm)
library(stargazer)
library(lmtest)
```

今回は、`{plm}`パッケージ含まれている`Grunfeld`データセットを用いる。
```{r}
# データ読み込み
data("Grunfeld")
head(Grunfeld)
```

`Grunfeld`は1935～1954年にかけてのアメリカの10の企業のbalanced panelデータである。

- `firm`: 企業（ID的なもの）
- `inv`: 投資総額
- `value`: 企業価値
- `capital`: 資本ストック

## データの可視化

```{r}
# 投資総額(Y)
Grunfeld %>% ggplot(aes(x = year, y = inv, colour = as.factor(firm))) + geom_line()

# 企業価値(X1)
Grunfeld %>% ggplot(aes(x = year, y = value, colour = as.factor(firm))) + geom_line()

# 資本ストック(X2)
Grunfeld %>% ggplot(aes(x = year, y = capital, colour = as.factor(firm))) + geom_line()

# 企業価値(X1)と投資総額(Y)
Grunfeld %>% ggplot(aes(x = value, y = inv, colour = as.factor(firm))) + geom_point()

# 資本ストック(X2)と投資総額(Y)
Grunfeld %>% ggplot(aes(x = capital, y = inv, colour = as.factor(firm))) + geom_point()

# 企業価値(X1)と 資本ストック(X2)
Grunfeld %>% ggplot(aes(x = value, y = capital, colour = as.factor(firm))) + geom_point()
```

## 固定効果モデルの推定

投資総額を企業価値、資本ストック、個体固定効果、時間固定効果に回帰する。

$$
Y_{it} =\beta_1 X1_{it} + \beta_2 X2_{it} +\theta_i + \pi_t + \varepsilon_{it}
$$


まず、{plm}パッケージの`pdata.frame()を使って`、個体と時間を有するパネル・データフレームとする。
ただし、今回使うGrunfeldデータ(plmパッケージに所収）は最初からパネルデータフレームとなっているため、下記のコードは説明のための便宜的な処置である。

```{r}
original_df <- Grunfeld # いったんdfとして読み込む（下記のpdata.frameの説明のための便宜的な処置）
panel_df <- pdata.frame(original_df, index = c("firm", "year")) # 個体=firm、時間=yearと認識させたdf
```

まず、`lm`関数あるいは`plm`関数を使って、プールドOLSモデルを推定する。

```{r}
# lmによるpooled OLS
pool_lm <- lm(inv ~ value + capital, data = panel_df)

# plmによるpooled OLS
pool_plm <- plm(inv ~ value + capital, data = panel_df, model = "pooling")

#stargazer
stargazer(pool_lm, pool_plm, type = "text", digits = 3, df = FALSE, column.labels = c("Pooled lm", "Pooled plm"), model.names = F, model.numbers = F)
```

次に、固定効果として個体固定効果のみを含むoneway固定効果モデルを推定する。

```{r}
# lmによる固定効果モデル推定(個体固定効果のみ）
# firmは因子なので、factor(firm)と書くと、ダミー変数として認識される。
fe_oneway_lm <- lm(inv ~ value + capital + factor(firm), data = panel_df)

# plmによる固定効果モデル推定（個体固定効果のみ）
# yearも因子なので、factor(year)と書くと、ダミー変数として認識される。
fe_oneway_plm <- plm(inv ~ value + capital, 
                     data = panel_df, model = "within") # within=固定効果モデル

#stargazer
stargazer(pool_lm, pool_plm, fe_oneway_lm, fe_oneway_plm, type = "text", digits = 3, df = FALSE, column.labels = c("Pooled lm", "Pooled plm", "Oneway lm", "Oneway plm"), model.names = F, model.numbers = F)
```

最後に、時間固定効果も含むtwoway固定効果モデルを推定する。

```{r}
# lm関数による固定効果モデル推定(個体固定効果と時間固定効果)
fe_twoway_lm <- lm(inv ~ value + capital + factor(firm) + factor(year), data = panel_df)

# plmの固定効果モデル推定（個体固定効果と時間固定効果）
fe_twoway_plm <- plm(inv ~ value + capital,
          data = Grunfeld, model = "within", effect = "twoways") # within=固定効果モデル

#stargazer
stargazer(pool_lm, pool_plm, fe_oneway_lm, fe_oneway_plm, fe_twoway_lm, fe_twoway_plm, type = "text", digits = 3, df = FALSE, column.labels = c("Pooled lm", "Pooled plm", "Oneway lm", "Oneway plm", "Twoway lm", "Twoway plm"), model.names = F, model.numbers = F)

```


`lm`を用いても`plm`を用いても`value`および`capital`の係数推定値および標準誤差は全く同じとなる。しかし、`lm`と個体ダミー・時間ダミーを用いた推定の場合、個体固定効果や時間固定効果の値が推定される。それぞれの個体固定効果はfirm 1との差を、それぞれの時間固定効果は1935年からの差を推定している。

なお、twoway固定効果は、`plm`関数のoneway推定と時間ダミーを用いて、以下のように推定することもできる。

```{R}
# plmの固定効果モデル推定2（個体固定効果と時間固定効果）
fe_twoway_plm2 <- plm(inv ~ value + capital + factor(year),
          data = Grunfeld, model = "within") # within =固定効果モデル

#stargazerで3つのtwoway FEを比べる。
stargazer(fe_twoway_lm, fe_twoway_plm, fe_twoway_plm2, type = "text", digits = 3, df = FALSE,
          column.labels = c("Twoway lm", "Twoway plm", "Twoway plm2"), 
          model.names = F, model.numbers = F)
```

## （クラスター）ロバスト標準誤差
plmによるOLS推定における標準誤差も、デフォルトでは均一分散を仮定している。したがって、ここでもロバスト標準誤差を用いる必要がある。さらに、パネルデータ分析については、誤差項の系列相関も考慮する必要があるため、クラスターロバスト標準誤差を用いることが望ましい。


上記の3つの重回帰モデルの推定結果の標準誤差を、（クラスター）ロバスト標準誤差に置き換える。
ここでは、`lmtest`および`plm`パッケージに含まれる`coeftest()`を用いる。

```{r}
# coeftest()を用いてロバスト標準誤差を計算する。

# lmで推定したものをロバスト標準誤差にする。クラスターロバストではない。
fe_twoway_lm_robust <- coeftest(fe_twoway_lm, vcovHC(fe_twoway_lm, method = "arellano", type = "HC1"))

#plmで推定したものをクラスターロバスト標準誤差にする。いくつかの選択肢がある。
fe_twoway_plm_robust <- coeftest(fe_twoway_plm, vcovHC(fe_twoway_plm, method = "arellano", type = "HC1"))
fe_twoway_plm2_robust <- coeftest(fe_twoway_plm2, vcovHC(fe_twoway_plm2, method = "arellano", type = "HC1"))

# stargazerで比べる。
stargazer(fe_twoway_lm, fe_twoway_lm_robust, fe_twoway_plm, fe_twoway_plm_robust, 
          fe_twoway_plm2, fe_twoway_plm2_robust,
          type = "text", digits = 3, df = FALSE,
          column.labels = c("lm", "lm,robust", "plm", "plm,robust", "plm2", "plm2,robust"), 
          model.names = F, model.numbers = F)
```


# 参考文献

安藤道人「計量経済学２」あるいは「計量経済特論２」の「パネルデータ分析」の[講義資料](https://sites.google.com/site/michihito7ando/lectures)
